臺灣高等法院刑事判決
110年度上訴字第2430號
上  訴  人  
即  被  告  周忠益


上列上訴人因詐欺等案件，不服臺灣新竹地方法院110年度訴字
第160號，中華民國110年5月10日第一審判決（起訴案號：臺灣
新竹地方檢察署109年度偵字第10779號），提起上訴，本院判決
如下：
    主  文
原判決關於被訴詐欺溫錦鶯及定執行刑部分均撤銷。
周忠益犯三人以上共同詐欺取財罪，處有期徒刑壹年貳月。未扣
案之犯罪所得新臺幣壹仟元沒收，於全部或一部不能沒收或不宜
執行沒收時，追徵其價額。
其他上訴駁回。
上開撤銷改判部分與上訴駁回部分所處之刑，應執行有期徒刑壹
年拾月。
    犯罪事實
周忠益於民國109年間，加入姓名、年籍不詳綽號「高俊義」、
「吳敵」、「林勇新」等人所屬之詐騙集團（本件非周忠義參與
該詐騙集團後之首件繫屬案件），其與李芷華（業經原審判決公
訴不受理確定）、「高俊義」、「吳敵」、「林勇新」及其他詐
騙集團成年成員，共同意圖為自己不法之所有，基於三人以上共
同詐欺取財及掩飾、隱匿詐欺犯罪所得、去向之洗錢之犯意聯絡
，分別為下列之行為：
㈠詐騙集團之某不詳成年成員先後於109年5月22日晚間7時29分許
  、同年月25日上午11時4分許，持門號0000000000號行動電話
  撥打予溫錦鶯，佯以為溫錦鶯之友人張瑞萍，向其訛稱：其人
  在花蓮，現急需用錢等語，致溫錦鶯因而陷於錯誤，誤認確係
  友人向其借款，遂於109年5月25日上午11時57分許至後龍郵局
  臨櫃匯款新臺幣（下同）10萬元至李芷華所申設之中國信託銀
  行帳號000-000000000000號帳戶（下稱系爭中信銀行帳戶）後
  ，「林勇新」即指示李芷華前往取款，惟因李芷華許久未曾使
  用前述帳戶，忘記系爭中信銀行帳戶提款卡之密碼，致其持提
  款卡提領款項時，因數次輸入錯誤密碼而領款未果，李芷華遂
  向其不知情之男友羅九求商借中國信託銀行帳號000-00000000
  0000號帳戶後，旋將該筆10萬元之款項匯入前述羅九求所申辦
  之帳戶，復於109年5月25日中午12時33分許在新竹市南寮通一
  超商海寶門市，持該帳戶之提款卡提領10萬元。而周忠益即於
  同日中午1時8分許，前往新竹市湳雅公園向李芷華收取款項，
  復依「高俊義」或「吳敵」之指示，將該筆贓款交予不詳之詐
  騙集團成年成員，以此方式掩飾特定犯罪所得之本質、來源及
  去向。周忠益並因此獲取前述款項之百分之一即1,000元之報
  酬。
㈡詐騙集團之某不詳成年成員於民國109年5月25日下午1時許，持
  門號0000000000號行動電話撥打予廖林金連，佯以為友人麗琴
  ，向其訛稱：現人在花蓮，而急需用錢等語，致廖林金連因而
  陷於錯誤，誤認確係友人向其借款，遂於109年5月25日下午1
  時42分許，前往高雄市前鎮區英德街郵局，臨櫃匯款20萬元至
  李芷華所申辦之合作金庫帳號000-0000000000000號帳戶（下
  稱系爭合庫銀行帳戶）後，李芷華即依「林勇新」之指示，於
  同日下午3時許，由李芷華分別持提款卡領款或臨櫃取款之方
  式將上述款項提領一空。而周忠益即於該日下午3時20分許，
  前往新竹市親水公園向李芷華收取該筆款項，復依「高俊義」
  或「吳敵」之指示，將該筆贓款交予不詳之詐騙集團成年成員
  ，以此方式掩飾特定犯罪所得之本質、來源及去向。周忠益因
  此獲取前揭款項之百分之一即2,000元之報酬。
    理  由
一、本案作為認定事實所引用被告以外之人於審判外之供述證據
    ，均未經當事人於言詞辯論終結前聲明異議，本院審酌各該
    證據資料製作時之情況，亦無違法不當及證明力明顯過低之
    瑕疵，依刑事訴訟法第159條之5規定，認均有證據能力。
二、訊據上訴人即被告周忠益就前揭犯罪事實於原審及本院審理
    時均坦認不諱（原審卷第85頁，本院卷第66頁），核與告訴
    人溫錦鶯、廖林金連於警詢時指訴、證人即共犯李芷華於警
    詢、偵訊時之陳述、證人粘祐誠於警詢、偵訊時；證人羅九
    求於警詢時所證情節大致吻合（偵字10779卷第4至8、12至1
    9、103、120、121頁），復有李芷華操作提款機及臨櫃提款
    時之監視錄影影像之擷取畫面、系爭合庫銀行帳戶、系爭中
    信銀行帳戶之存款交易明細、存摺封面及內頁影本、中國信
    託商業銀行股份有限公司109 年6 月15日中信銀字第109224
    839139840 號函暨所檢附之帳戶資料及交易明細、合作金庫
    商業銀行新竹分行109 年7 月20日合金新竹字第1090002907
    號函暨所檢附之開戶資料及交易明細、告訴人廖林金連之內
    政部警政署反詐騙諮詢專線紀錄表、郵政跨行匯款申請書、
    金融機構聯防機制通報單、高雄市政府警察局前鎮分局復興
    路派出所受理各類案件紀錄表、受理刑事案件報案三聯單、
    告訴人温錦鶯之內政部警政署反詐騙諮詢專線紀錄表、苗栗
    縣警察局竹南分局後龍分駐所受理詐騙帳戶通報警示簡便格
    式表、受理各類案件紀錄表、受理刑事案件報案三聯單、郵
    政跨行匯款申請書暨路口監視器錄影影像之擷取畫面在卷可
    按（偵字9886卷第8至15、32至36、41至44、52至58頁，偵
    字10779卷第27至37、39、40頁），堪認被告前述任意性自
    白，核與事實相符，洵堪採信。
三、檢察官起訴書固認，前述事實欄㈠所示之告訴人溫錦鶯遭詐
    騙而將10萬元之款項匯入李芷華之男友羅九求所申辦之系爭
    中信銀行帳戶內，復由李芷華持提款卡將款項自系爭中信帳
    戶內提領一空云云。惟系爭中信銀行帳戶係李芷華所申設，
    且告訴人溫錦鶯遭詐騙而將款項匯入系爭中信銀行帳戶後，
    因李芷華忘記該帳戶之提款卡密碼為何，故其於領款時輸入
    錯誤之密碼，致提款未果，遂向不知情之男友羅九求商借其
    所申設之中國信託銀行帳號000-000000000000號帳戶後，即
    將系爭中信銀行帳戶內之該筆10萬元贓款，轉匯至羅九求之
    前開帳戶後，再自該帳戶將款項提領等情，業據證人李芷華
    於警詢時證述：款項匯入系爭中信銀行帳戶後，「林勇新」
    指示我馬上去領錢，但因我太久沒有使用該帳戶的提款卡，
    忘記密碼了，因此操作錯誤，提款卡被吃了，所以我把錢匯
    入我男友中信銀行之000-000000000000號帳戶後，我在新竹
    市南寮的統一超商海寶門市將10萬元之款項提領等語明確，
    核與羅九求於警詢時所陳：109年5月25日中午12時許，我女
    朋友打給我，告知我要提領10萬元，但她忘記原有提款卡的
    密碼，所以向我借帳戶，於是她將原本帳戶內的10萬元匯入
    我的中國信託銀行的帳戶後，將該筆款項提領出來等語全然
    吻合（偵字9886卷第6、50、51頁），復依卷附之中國信託
    銀行存款交易明細所示（偵字10779卷第34頁），亦見該筆1
    0萬元之款項確自系爭中信銀行帳戶匯入羅九求所申設之前
    述帳戶，堪認證人李芷華、羅九求該等證述情節非虛，是前
    揭事實，即堪認定。則公訴意旨指稱，告訴人溫錦鶯將10萬
    元匯入羅九求所申辦之系爭中信銀行帳戶後，李芷華即自該
    帳戶內提領該筆款項云云，容有誤認。從而，被告本件犯行
    ，事證明確，堪以認定，應予以依法論科。
四、論罪：
　㈠洗錢防制法之立法目的，依同法第1條規定，係在於防範及制
    止因特定犯罪所得之不法財物或財產上利益，藉由洗錢行為
    （例如經由各種金融機構或其他交易管道），使其形式上轉
    換成為合法來源，以掩飾或切斷其財產或財產上利益來源與
    犯罪之關聯性，而藉以逃避追訴、處罰。準此以觀，洗錢防
    制法洗錢罪之成立，除行為人在客觀上有掩飾或隱匿因特定
    犯罪所得財產或財產上利益之具體作為外，尚須行為人主觀
    上具有掩飾或隱匿其財產或利益來源與犯罪之關聯性，使其
    來源形式上合法化，以逃避國家追訴、處罰之犯罪意思，始
    克相當。倘行為人意圖掩飾或隱匿特定犯罪所得來源，而將
    特定犯罪所得直接消費處分，甚或交予其他共同正犯，由共
    同正犯以虛假交易外觀掩飾不法金流移動，即難認單純犯罪
    後處分贓物之行為，應仍構成洗錢防制法第2條之洗錢行為(
    最高法院108年度台上字第1744號判決參照)。本案由被告所
    屬之詐欺集團成員，對告訴人溫錦鶯、廖林金連施以事實欄
    所示之詐術後，告訴人2人遂將款項匯入詐騙集團所指示之
    前揭帳戶，由共犯李芷華提領該等款項，嗣被告出面向李芷
    華收取該等贓款，再行轉交予其他詐欺集團之上游成員，被
    告前舉，其作用在於藉由向李芷華收取詐騙贓款，並將款項
    轉交予其他不詳詐騙集團成員之客觀上得以切斷詐騙所得金
    流之去向、所在，阻撓國家對詐欺犯罪所得之追查，被告知
    悉該等舉止得以切斷詐欺金流之去向，主觀上也具有掩飾、
    隱匿該財產與犯罪之關聯性，以逃避國家追訴、處罰之犯罪
    意思，其所為係屬洗錢防制法第2條所稱之洗錢行為甚明。
    至檢察官起訴之犯罪事實固未載明被告前揭洗錢之犯行，惟
    此部分犯罪事實與檢察官起訴被告所犯事實欄㈠、㈡所示之三
    人以上共同詐欺取財之事實間，均具有想像競合裁判上一罪
    之關係（詳下述），自為起訴效力所及；復本院於審理時業
    已諭知該部分之犯罪事實及所涉之法條（本院卷第61頁），
    被告並就此部分予以辯論，無礙於被告之防禦權，本院自得
    併予審理。
　㈡核被告就事實欄㈠、㈡所為，均係犯刑法第339條之4第1項第2
    款之三人以上共同詐欺取財罪及洗錢防制法第14條第1項之
    一般洗錢罪。
　㈢共同正犯，係共同實行犯罪行為之人，在共同意思範圍內，
    各自分擔犯罪行為之一部，相互利用他人之行為，以達其犯
    罪之目的，其成立不以全體均參與實行犯罪構成要件之行為
    為要件，其行為分擔，亦不以每一階段皆有參與為必要，倘
    具有相互利用其行為之合同意思所為，仍應負共同正犯之責
    。被告知悉告訴人溫錦鶯、廖林金連遭詐欺集團成員詐騙而
    匯款，被告仍擔任收水之車手，負責向提領贓款之李芷華收
    取款項，再將之交付予同詐欺集團之上游成員，使詐欺集團
    順利完成詐欺取財及洗錢行為，並確保獲得不法利潤，是被
    告於集團分工中，均屬實現詐欺取財及洗錢行為不可或缺之
    角色，足見被告與李芷華、「高俊義」、「吳敵」、「林勇
    新」及其他詐騙集團成員間，就加重詐欺取財及洗錢犯行，
    具有相互利用之共同犯意，並各自分擔部分犯罪行為，具有
    犯意聯絡及行為分擔，應論以共同正犯。
　㈣刑法上一行為而觸犯數罪名之想像競合犯，其存在之目的，
    在於避免對於同一不法要素過度評價，則自然意義之數行為
    ，得否評價為法律概念之一行為，應就客觀構成要件行為之
    重合情形、主觀意思活動之內容、所侵害之法益與行為間之
    關聯性等要素，視個案情節依社會通念加以判斷。如具有行
    為局部之同一性，或其行為著手實行階段無從區隔者，得認
    與一行為觸犯數罪名之要件相侔，而依想像競合犯論擬。查
    被告與其他詐欺集團成員3人以上共同施行詐騙暨洗錢之行
    為，旨在詐取告訴人溫錦鶯、廖林金連之款項，並順利取得
    贓款，避免遭到追查，係在同一犯罪決意及預定計畫下所為
    階段行為，因果歷程並未中斷，應僅認係一個犯罪行為，故
    被告就犯罪事實㈠、㈡部分，均係以一行為觸犯前開2罪，為
    想像競合犯，應依刑法第55條之規定，從一重論以三人以上
    共同詐欺取財罪處斷。
　㈤被告前述2次加重詐欺取財犯行，其犯意個別、行為互殊，應
    予分論併罰。
　㈥按犯洗錢防制法第14條之罪，在偵查或審判中自白者，減輕其刑，洗錢防制法第16條第2項定有明文。復按想像競合犯係一行為觸犯數罪名，行為人犯罪行為侵害數法益皆成立犯罪，僅因法律規定從一重處斷科刑，而成為科刑一罪而已，自應對行為人所犯各罪均予適度評價，始能對法益之侵害為正當之維護。因此法院於決定想像競合犯之處斷刑時，雖以其中最重罪名之法定刑作為裁量之準據，惟具體形成宣告刑時，亦應將輕罪之刑罰合併評價。基此，除非輕罪中最輕本刑有較重於重罪之最輕本刑，而應適用刑法第55條但書規定重罪科刑之封鎖作用，須以輕罪之最輕本刑形成處斷刑之情形以外，則輕罪之減輕其刑事由若未形成處斷刑之外部性界限，自得將之移入刑法第57條或第59條之科刑審酌事項內，列為是否酌量從輕量刑之考量因子。是法院倘依刑法第57條規定裁量宣告刑輕重時，一併具體審酌輕罪部分之量刑事由，應認其評價即已完足，尚無過度評價或評價不足之偏失（最高法院109年度台上字第3936號判決意旨參照）。查被告於本院審理時已就事實欄㈠、㈡所示之一般洗錢罪為自白，本應依洗錢防制法第16條第2項之規定減輕其刑，雖因想像競合犯之關係而從一重之三人以上共同詐欺取財罪處斷，上開輕罪之減輕其刑事由未形成處斷刑之外部性界限，仍應於依刑法第57條之規定量刑時，審酌上開輕罪之減輕其刑事由，作為被告量刑之有利因子（詳後述量刑部分所載）。　　　　　　　　　　　　　　　　　　
五、原判決撤銷部分：
  ㈠原審認被告就事實欄㈠所示之加重詐欺犯行，罪證明確，予以
    論罪科刑，固非無見。惟查：告訴人溫錦鶯遭詐騙而將款項
    匯入系爭中信銀行帳戶後，因李芷華忘記該帳戶之提款卡密
    碼為何，而提款未果，遂向不知情之男友羅九求商借中國信
    託銀行帳號000-000000000000號帳戶後，旋將系爭中信銀行
    帳戶內之該筆10萬元贓款，轉匯至羅九求之前開帳戶後，再
    自該帳戶將款項提領等節，業於前述，惟原審誤認系爭中信
    銀行帳戶為羅九求所申設，且李芷華係自系爭中信銀行帳戶
    內提領詐得之贓款，其所認定之事實，容有違誤。被告上訴
    主張予以從輕量刑，因原判決有前開違誤之處，量刑基礎已
    有不同，難認有據，惟原判決就事實欄㈠部分既有前述可議
    之處，自屬無可維持，應由本院予以撤銷改判。
　㈡審酌被告正值青年、四肢健全，顯具備相當之謀生能力，竟
    為圖私慾，不思循正當途徑獲取財物，而與其他詐欺集團成
    員共同為前開詐欺行為，非但造成告訴人溫錦鶯受有財產上
    之損害，更助長詐騙歪風，且為掩飾該不法所得與詐欺行為
    有關，復為洗錢之行為，嚴重破壞社會治安，應予嚴加非難
    ，惟念被告犯後坦認犯行之犯後態度，且合於洗錢防制法第
    16條第2項所定減輕其刑事由，惟迄今尚未與告訴人溫錦鶯
    達成和解，復未賠償告訴人溫錦鶯所受之損失，暨被告自陳
    高中畢業、未婚、現與爺爺、奶奶同住、從事板模工作、每
    月薪資約為20,000多元之智識程度、家庭生活經濟狀況（本
    院卷第65頁），及其犯罪之動機、目的、手段、於本案所擔
    任之向提領款項之李芷華取款，再將該詐欺所得之贓款，交
    付予上游成員之參與程度暨所造成損害等一切情狀，量處如
    主文欄第二項所示之刑。
　㈢共同正犯之犯罪所得，沒收或追徵，應就各人所分得之數額
    分別為之。而所謂各人「所分得」，係指各人「對犯罪所得
    有事實上之處分權限」，法院應視具體個案之實際情形而為
    認定，倘若共同正犯各成員內部間，對於不法利得分配明確
    時，固應依各人實際分配所得沒收；然若共同正犯成員對不
    法所得並無處分權限，其他成員亦無事實上之共同處分權限
    者，自不予諭知沒收；至共同正犯各成員對於不法利得享有
    共同處分權限時，則應負共同沒收之責。至於上揭共同正犯
    各成員有無犯罪所得、所得數額，係關於沒收、追繳或追徵
    標的犯罪所得範圍之認定，因非屬犯罪事實有無之認定，並
    不適用「嚴格證明法則」，無須證明至毫無合理懷疑之確信
    程度，應由事實審法院綜合卷證資料，依自由證明程序釋明
    其合理之依據以認定之。查被告事實欄㈠所示之加重詐欺犯
    行，其獲取百分之一之金額即1,000元（計算式10萬元 X 1%
    =1,000元）做為報酬，業據其於原審審理時供認明確（原審
    卷第85頁），該1,000元核屬其本件之犯罪所得無訛，復該
    等款項亦未扣案，應依刑法第38條之1第1項前段、第3項之
    規定宣告沒收，並於全部或一部不能沒收或不宜執行沒收時
    ，追徵其價額。
　㈣至本次所得款項10萬元已交付予詐騙集團之上游成員，無證
    據證明屬被告所有或有事實上之共同處分權，尚無從依洗錢
    防制法第18條第1項規定沒收。
六、上訴駁回部分：
　㈠原審認被告就事實欄㈡所示之犯行部分，罪證明確，適用洗錢
    防制法第14條第1項，刑法第28條、第339條之4第1項第2款
    、第55條、第38條之1第1項前段、第3項，刑法施行法第1條
    之1第1項規定，審酌被告正值青壯，不思以正當方法得財，
    因貪圖報酬，共同參與本案犯行，以上開手法詐欺取財及洗
    錢，造成告訴人廖林金連財產損害，增加檢警查緝犯罪及告
    訴人廖林金連求償之困難，危害社會治安及公共秩序之情節
    不輕，應予非難；考量其於本案參與程度、擔任之角色；及
    其犯罪動機、目的、手段、被告犯後坦承犯行，態度尚可及
    告訴人廖林金連所受損害，暨其自述高中肄業，經濟狀況貧
    窮、目前在監執行加重詐欺案之生活狀況等一切情狀，量處
    有期徒刑1年3月。復說明：被告犯本件事實欄㈡所示之加重
    詐欺取財案，詐得20萬元，而被告於原審審理時自承其報酬
    為詐得款項之百分之一，故被告之犯罪所得為2,000元（計
    算式20萬元 X 1%=2,000元），應依刑法第38條之1第1項前
    段、第3項規定沒收之，並於全部或一部不能沒收或不宜執
    行沒收時，追徵其價額。核其認事用法俱無違誤，量刑及沒
    收尚屬允當。
　㈡量刑之輕重，屬為裁判之法院得依職權自由裁量之事項，苟
    已以行為人之責任為基礎，並斟酌刑法第57條各款所列情狀
    ，在法定刑度內，酌量科刑，無偏執一端，致明顯失出失入
    情形，自不得任意指為違法。原審已就量刑刑度詳為審酌並
    敘明理由如上，其量定之刑罰，客觀上並未逾越法定刑度或
    濫用其裁量權限，核屬法院量刑職權之適法行使，難認有何
    不當。綜上，被告上訴主張原審就事實欄㈡部分量刑過重，
    為無理由，應予駁回。
七、衡酌被告所為上揭2次加重詐欺取財犯行之手法近似、所侵
    害法益之同質性高、數罪對法益侵害之加重效應較低等不法
    及罪責程度，定其應執行如主文第4項所示之刑。　　　　
據上論斷，應依刑事訴訟法第368條、第369條第1項前段、第364
條、第299條第1項前段，判決如主文。
本案經檢察官何嘉仁到庭執行職務。　　　　
中　　華　　民　　國　　110 　年　　9 　　月　　22　　日
                  刑事第二十五庭審判長法　官  邱滋杉
                                      法　官  黃翰義
                                      法　官  陳彥年
以上正本證明與原本無異。
如不服本判決，應於收受送達後20日內向本院提出上訴書狀，其
未敘述上訴之理由者並得於提起上訴後20日內向本院補提理由書
（均須按他造當事人之人數附繕本）「切勿逕送上級法院」。
                                      書記官  謝崴瀚
中　　華　　民　　國　　110 　年　　9 　　月　　22　　日
附錄：本案論罪科刑法條全文
中華民國刑法第339條之4
犯第339條詐欺罪而有下列情形之一者，處1年以上7年以下有期
徒刑，得併科1百萬元以下罰金：
一、冒用政府機關或公務員名義犯之。
二、三人以上共同犯之。
三、以廣播電視、電子通訊、網際網路或其他媒體等傳播工具，
    對公眾散布而犯之。
前項之未遂犯罰之。

洗錢防制法第14條
有第二條各款所列洗錢行為者，處7年以下有期徒刑，併科新臺
幣5百萬元以下罰金。
前項之未遂犯罰之。
前二項情形，不得科以超過其特定犯罪所定最重本刑之刑。